【裁判字號】    99,上易,29
【裁判日期】    990427
【裁判案由】    侵權行為損害賠償
【裁判全文】
臺灣高等法院高雄分院民事判決          99年度上易字第29號
上  訴  人  甲○○
法定代理人  丙○○
被  上訴人  乙○○原名張崇嘉.
上列當事人間侵權行為損害賠償事件，上訴人對於中華民國98年
10月27日臺灣高雄地方法院97年度重訴字第255 號第一審判決提
起上訴，本院於99年4月13日言詞辯論終結，判決如下：
    主  文
原判決關於駁回上訴人下列第二項之訴部分暨訴訟費用之裁判廢
棄。
被上訴人應給付上訴人新台幣壹佰肆拾萬零壹佰肆拾元及自民國
九十七年九月九日起至清償日止按週年利率百分之五計算之利息
。
上訴人其餘上訴駁回。
第一、二審訴訟費用由被上訴人負擔十分之九，餘由上訴人負擔
。
    事 實 及 理 由
一、被上訴人未於言詞辯論期日到場，核無民事訴訟法第386 條
    各款所列情形之一，准依上訴人聲請由其一造辯論而為判決
    ，合先明。
二、上訴人主張：被上訴人於民國95年10月23日下午5 時10分許
    ，駕駛車牌號碼6039-FA 號自小客車，沿高雄市○○區○○
    路由南往北行駛，於行經高雄市○○區○○路與中安路交岔
    路口時，過失撞及騎乘車牌TA2-496 號輕型機車由中安路西
    向東行駛，欲於中安路、桂園路口左轉入頂明路之上訴人，
    致上訴人受有頭部外傷、合併顱骨骨折、左側硬腦膜下出血
    。經送醫急救後，因中樞神經極度障礙，導致意識不清、失
    語、肢體癱瘓之重傷害，並經依法於96年4 月26日由原法院
    宣告為禁治產人（96年度禁字第75號）。上訴人因本件車禍
    支出增加生活費用共新台幣（下同）2,644,000 元（包含鼻
    管飲食費376,000 元、衛生用品費188,000 元、看護費1,88
    0,000 元、醫藥費及病房費200,000 元），並受有勞動損害
    6,810,000 元（含工作損失940 天，每天1,500 元，共1,41
    0,000 元，殘廢養老金15年，每年360,000 元，共5,400,00
    0 元），又上訴人精神折磨無法估計，應賠償精神慰撫金1,
    500,000 元，爰附帶民事請求被上訴人給付10,954,000元及
    自起訴狀繕本送達翌日起至清償日止，按週年利率5%計算之
    利息。原審審理結果，認上訴人因本件車禍之損失總計為4,
    144,000 元，而車禍之過失責任80% 應由上訴人負擔，故僅
    得請求被上訴人賠償828,800 元，但上訴人已因本件車禍受
    領汽車強制責任保險理賠金1,500,660 元，上訴人已無損害
    ，乃判決駁回上訴人之訴。上訴人上訴聲明：(一)原判決廢棄
    。(二)被上訴人應給付上訴人1,500,000 元及自起訴狀繕本送
    達翌日起至清償日止，按週年利率5%計算之利息。(三)第一、
    二審訴訟費用由被上訴人負擔。
三、被上訴人未於言詞辯論期日到場，其在準備程序陳述，對於
    卷附現場圖、照片、勘驗筆錄沒有意見，並稱車禍當時，伊
    是綠燈從桂園路由南向北行駛，欲通過中安路往北頂明路，
    上訴人是從中安路逆向車道快靠近頂明路左邊轉角的檳榔攤
    突然切過來，才發生相撞，證人陳婉如之證言雖然對，但開
    車本來就應該注意前方，就是因為證人（按當時證人坐在被
    上訴人右邊之副駕駛座位）拍我肩膀並叫我，在我轉頭問證
    人為什麼時，那時間只有二、三秒而已就與上訴人相撞了，
    當時是下班時間，伊的車速真的很慢。上訴人應負主要過失
    責任，不應全由伊負賠償責任，並請求駁回上訴人之上訴。
四、兩造之爭執與不爭執之事項：
  (一)不爭執事項：
    1.被上訴人因本件交通事故，其刑事責任經原審以97年度交
      易字第6 號判決過失傷害人致重傷罪，處有期徒刑4 月，
      減為2 月，經提起上訴後，並經本院以97年度交上易字第
      75號駁回上訴確定在案。
    2.上訴人經原審以96年度禁字第75號裁定宣告為禁治產人。
    3.上訴人因系爭車禍已領取強制汽車責任保險之保險金1,50
      0,660元。
  (二)兩造之爭執：
    1.上訴人就本件交通事故之發生是否與有過失？如有，其過
      失責任之比例為何？
    2.如上訴人得請求被上訴人賠償損害，其金額若干為合理？
五、本院判斷，分論如下：
  (一)上訴人主張被上訴人於95年10月23日下午5 時10分許，駕駛
    車牌號碼6039-FA 號自小客車，自高雄市○○區○○路由南
    向北行駛，行經桂園路與中安路交岔路口時，因疏未注意車
    前狀況及兩車併行之安全間隔，而與欲由中安路左轉頂明路
    （原判決誤為桂園路，因與中安路交岔之南北走向路段在中
    安路南邊為桂園路，北邊則為頂明路，且桂園路之寬度為頂
    明路之二倍，此經本院勘驗現場繪製現場圖標示明析）之上
    訴人駕駛之車牌號碼TA2-496 號輕型機車相撞，致上訴人受
    有頭部外傷合併顱骨骨折、左側硬腦膜下出血等傷害之事實
    ，且上訴人因本件車禍之重大傷害，並經依法宣告為禁治產
    人，被上訴人則經依過失致重傷害罪刑確定，有卷附原審97
    年度交易字第6 號及本院97年度交上易字第75號判決書，偵
    查及刑事案卷、調查筆錄、車禍現場圖、照片、證人陳婉如
    之偵查筆錄，及96年度禁字第75號裁定影本等在卷可稽，則
    因被上訴人之過失及上訴人騎機車未依規定分段左轉，致生
    本件車禍，上訴人因而受有重大傷害之事實，足堪認定。
  (二)關於本件交通事故，兩造究應依何比例負過失責任，分如
    下：
    1.本件車禍發生地點為設有交通號誌之岔路口，肇事時係近
      下班之時段，交通號誌亦屬正常，兩車碰撞後上訴人機車
      倒地位置在頂明路口，而被上訴人之小客車亦停在頂明路
      口，被上訴人小客車之左側照後鏡因碰撞上訴人所騎機車
      致向後倒，足見碰撞當時，上訴人之機車係在被上訴人小
      客車之左前方，因被上訴人自後追撞上訴人之機車，致左
      照後鏡向後倒置，此有被上訴人當時之小客車照片在卷可
      稽，事證至為明確。
    2.另據當時乘座在被上訴人之副駕駛座位證人陳婉如在偵查
      中證稱：當時車速不快，因為我們前面有車，且被害人騎
      在我們車子旁邊，二台車子是併行的，後來愈來愈近，快
      撞到時我有看見，我趕快跟被告說，叫他等等，要他放慢
      速度，當時他聽不懂，而且他也沒有看見二車要撞在一起
      了。（見高雄地檢署96年度偵緝字第3722號卷96年11月29
      日訊問筆錄），該證人在本院審理中，於99年3 月16日亦
      在本院證稱：……就快到頂明路的時候我看見婦人甲○○
      從中安路的左邊騎過來，我感覺好像兩車快要撞到了，我
      就拍乙○○的肩膀叫他等一下，等一下！結果乙○○可能
      是緊張，他轉頭看我一下，可能他沒注意到甲○○，相隔
      不到二秒的時間，兩車就相撞了（見本院卷第55頁）。
    3.按肇事地點之交岔路口沒有待轉區，上訴人騎機車由中安
      路自西往東至肇事路口，欲左轉進入頂明路，如依規定先
      至待轉區○○段左轉，則上訴人騎機車必在往頂明路右側
      慢車道，此時被上訴人所駕駛之小客車於綠燈往頂明路前
      進時，如發生自後碰撞上訴人之機車，則被上訴人之小客
      車照後鏡往後倒應是右照後鏡而非左照後鏡。惟本件肇事
      後，被上訴人之小客車係左側照後鏡因碰撞向後倒，顯見
      肇事當時，應係因上訴人行經交岔路口，中安路已是紅燈
      ，而上訴人未依規定分段左轉，直接左轉頂明路，此際被
      上訴人所駕之自小客車適時因綠燈而由桂圓路通過中安路
      往北頂明路前行，因疏未注意左前方上訴人所騎機車亦恰
      好自中安路直接左轉欲進入頂明路時，由被上訴人之小客
      車自後追撞倒地受傷，顯見證人陳婉如所證稱見上訴人在
      被上訴人小客車之左前方併行，而及時拍被上訴人肩膀，
      促被上訴人等一下，等一下。被上訴人駕駛小客車，行經
      交岔路口，未注意車前狀況，已難辭其咎，且於其友人拍
      其肩膀，促其等一下，如加注意車前狀況即可避免本件車
      禍之發生。仍未放慢車速，致自後追撞上訴人，其過失情
      節較為重大，縱然上訴人騎機車欲左轉進入頂明路未依規
      定分段左轉，亦有違交通規則，但被上訴人係自後追撞上
      訴人，且依當時車況，坐於其副駕駛座之證人已見左前方
      有上訴人騎機車，併行前進中，其竟疏未注意行車安全間
      隔，致生本件車禍，造成上訴人重大傷害，且至宣告禁治
      產，綜上各情，本院認本件車禍之過失責任，應由被上訴
      人負擔70% ，上訴人應負30% 之比例為適當。
    (三)上訴人因本件車禍，造成重大損失，上訴人雖起訴時併請
      求減少勞動損失含每日工資1,500 元，940 天共損失1,41
      0,000元及每年360,000 元、殘障養老金15年共5,400,00
      0 元，二項共計為6,810,000 元，惟為被上訴人所否認，
      且上訴人係27年1 月20日生，於95年10月23日車禍時已逾
      68歲，依勞基法之規定，自不得為此項請求。其餘關於支
      出之醫療費及病房費200,000 元、鼻飲食費376,000 元、
      衛生用品費188,000 元，業據上訴人在原審提出各項收據
      ，看護費用，每日2,000 元、940 日共支出1,880,000 元
      其請求核無不合，均應准許，又關於精神慰撫金，審酌上
      訴人受傷之嚴重，致必須宣告禁治產及兩造之身份、財產
      狀況，此部分原審核定為1,500,000 元，亦屬適當，綜計
      上述項損害總額為4,144,000 元。
    (四)上訴人得請求被上訴人賠償之金額，依前揭論述，以民法
      第217 條第1 項規定，即上訴人因本件車禍損害之發生，
      上訴人與有過失，自應依前揭比例減輕被上訴人之賠償金
      額為2,900,800 元（計算式為：4,144,000 元70%=2,90
      0,800 元），又上訴人自認因本件車禍已領取汽車強制責
      任險理賠金1,500,660 ，扣除後，被上訴人尚應賠償1,40
      0,140 元（即2,900,800 元-1,500,660元=1,400,140元）
      及自原審附帶民事請求賠償書狀繕本送達翌日起至清償日
      止之按週年利率5 ％計算之遲延利息。原審雖認定上訴人
      因本件車禍共計受有4,144,000 元之損害，惟因認定車禍
      發生，上訴人應負80% 責任，被上訴人僅應負20% 責任，
      計算結果被上訴人僅應負828,800 元賠償責任，扣除上訴
      人已領汽車強制責任險理賠金1,500,660 元，上訴人已無
      損害賠償請求權，而駁回上訴人之全部請求，就前開被上
      訴人應賠償之1,400,140 元及遲延利息部分，原判決尚有
      未恰，上訴意旨指摘原判決不當求為廢棄改判，為有理由
      ，應改判如主文第二項所示，其餘部分原判決駁回上訴人
      之訴，核無不合，應予駁回。
六、據上論結，本件上訴為一部有理由，一部無理由，依民事訴
    訟法第450 條、第449 條第1 項、第385 條第1 項、第79條
    判決如主文。
中    華    民    國    99    年    4     月    27    日
                              民事第一庭
                                  審判長法官  黃金石
                                  法      官  林健彥
                                  法      官  謝肅珍
以上正本證明與原本無異。
本件判決不得上訴。
中    華    民    國    99    年    4     月    28    日
                                  書  記  官  劉金萍

司法院資訊處製作；財團法人民間司法改革基金會備份。
